臺灣高等法院高雄分院刑事判決
上　訴　人
即　被　告　乙○○
選任辯護人　許清連律師
　　　　　　李錦臺律師
上列上訴人因常業詐欺案件，不服臺灣高雄地方法院86年度易字
第1069號中華民國86年8 月25日第一審判決（起訴案號：臺灣高
雄地方法院檢察署85年度偵字第23453 、23781 、27502 、28
107 、30132 、30140 號），提起上訴，經判決後，由最高法院
第5 次發回更審，本院判決如下：
    主  文
原判決關於乙○○部分撤銷。
乙○○共同常業詐欺，處有期徒刑壹年。
    事  實
一、乙○○係設在高雄市○○○路357 號11樓之1 均霖股份有限
    公司（下稱均霖公司）、高雄市○○○路355 號11樓之1 燁
    霖有限公司（下稱燁霖公司）之名義負責人兼實際經營負責
    人，及高雄市○○○路206 號17樓之3 川霖有限公司（下稱
    川霖公司）之實際經營負責人（名義負責人為許榮松）（上
    開各公司之登記營業項目，詳如附表一所示），其於民國82
    年間及84年5 月20日代表燁霖公司與高雄市三民區○○○路
    505 號全民醫院負責人邱永豐簽立書面協約，於84年11月 1
    日代表均霖公司與高雄市○○區○○路29號高英聯合診所負
    責人盧國城訂立書面協約，於85年6 月30日代表均霖公司與
    高雄市○○區○○路29號3 樓之1 高英健康事業股份有限公
    司（以下簡稱高英公司）負責人蘇春茂（已判刑確定）簽立
    書面協約，又於85年8 月間代表均霖公司與高雄市○○○路
    28號佑康聯合診所負責人黃宗正簽立書面協約（簽約日期詳
    如附表三）；約定由上開燁霖公司、均霖公司等2 家公司之
    人員負責仲介招攬民眾至該等診所、醫院做全身健康檢查，
    其招攬地區遍及高雄縣、高雄市、臺南縣、臺南市、嘉義縣
    、嘉義市、臺東縣、花蓮縣、屏東縣、澎湖縣、金門等地，
    乙○○復於84年間成立川霖公司，並將上開燁霖公司、均霖
    公司承攬之健康檢查業務，全部撥由川霖公司之員工負責。
    於84年間乙○○之燁霖公司僱用張政禮（已判決確定），嗣
    又被派至均霖公司從事醫療器材銷售業務，因川霖公司於84
    年間成立，張政禮又被組訓，自85年1 月至同年9 月底止，
    受川霖公司僱用，擔任司機及負責招攬民眾赴上開診所、醫
    院參加全身健康檢查。另曾金祝及孫盼盼均自82年上開公司
    開始經營健康檢查業務時，負責健康檢查之相關業務，並於
    川霖公司成立後，於附表二編號1 、2 所示任職日期，分別
    擔任川霖公司之副總經理、代副理，吳淑苑（自84年5 月起
    任職均霖公司，於85年1 月轉任職川霖公司）係均霖公司之
    內勤主任，陳幸妙、張靜琳、王逸夫、陳泰名、汪芸薇、陳
    酈貞、張曉曦（以上10人均已判刑確定）等人則分別係均霖
    、燁霖、川霖公司雇用招攬民眾赴上開診所、醫院參加全身
    健康檢查之內勤公關及外勤業務人員（其等任職之公司、職
    稱、職務、任職期間，均詳如附表二所示）。乙○○自82年
    間起與曾金祝、孫盼盼及其他姓名不詳之成年員工，並自附
    表二編號5 至12所示任職日期起與吳淑苑、陳幸妙、張靜琳
    、張曉曦、王逸夫、陳泰名、汪芸薇、陳酈貞等人共同基於
    意圖為燁霖公司或川霖公司不法所有並以詐欺為常業之犯意
    聯絡，而張政禮則自85年1 月間起與乙○○及曾金祝等10人
    共同基於意圖為川霖公司不法所有之詐欺犯意聯絡，於任職
    期間以招攬民眾參加健康檢查之方式，先由曾金祝、孫盼盼
    負責內外勤人員之組訓，傳授招攬技倆及話術，教導指示內
    外勤人員如何構詞、穿著，以獲取民眾信賴，嗣由內勤公關
    人員自電話簿尋找特定對象後，打電話向民眾誆稱係健保局
    人員、或稱係經健保局區域性抽查已獲得免費健康檢查之優
    惠、或稱係健保局委託高英診所免費做健康檢查、或稱為配
    合國軍八０二醫院建教合作從事慢性病疾病統計調查等多樣
    話術，再由外勤業務人員，以每組2 至3 人及男女合組之方
    式，持內勤人員記載客戶資料之公司服務派單赴選定之民眾
    住處，有時由女性外勤人員穿著白色護士服，男性穿著醫師
    服，或冒稱係高英診所之護士、醫檢師，或配掛國軍八０二
    醫院建教合作之服務識別證，冒稱係國軍八０二醫院之護士
    ，或冒稱係全民醫院醫療巡迴宣導人員，或冒稱係慢性病防
    治基金會要求從事巡迴宣導等虛詞，並向受訪民眾騙稱每鄉
    鎮抽樣100 戶，每100 戶僅抽中該受訪之民眾1 戶，若接受
    健康檢查，每人可獲慢性病基金會或均霖基金會補助新臺幣
     (下同）5 千元或7 千元，僅需先行繳付掛號費4 千元，另
    於接受健康檢查時，再繳付醫院檢查費4 千元即可，機會難
    逢云云，並由外勤人員對受訪民眾實施血壓測量及尿液檢驗
    後，向受檢人陳稱身體狀況欠佳或很差，或尿酸不正常，或
    患有腎臟病等疾病，亟需全身健康檢查云云，藉此博取受測
    試人之信賴，使受測試人誤認其等之身分，及誤信其等所招
    攬之健康檢查業務確有補助款，具有政府機關善意介入之性
    質，及利用受測試人之僥倖、惶恐心理，使之應允招攬，致
    受測試人陷於錯誤而同意參加健康檢查，並當場預繳擬報名
    參加健康檢查者每人4 千元之掛號費用，該項掛號費4 千元
    除全數由上開招攬公司取得外，受檢人受檢時另應繳付醫院
    之檢查費4 千元，醫院收取後，則由醫院支付4 百元或7 百
    元之佣金與招攬公司，乙○○以前開騙術手法，招攬民眾參
    加健檢之人數近萬人，自82年8 月間起至84年10月止，健康
    檢查收入總額為28,420,800元，均列為燁霖公司之所得，嗣
    川霖公司成立後，自84年11月起至85年9 月止，營收所得共
    18 ,036,000 元則列為川霖公司所有（其中向受檢民眾丁○
    ○、丙○○、洪德明、甲○○、己○○、戊○○等人收取之
    健康檢查掛號費金額，均詳如附表四），張政禮自85年1 月
    至9 月底止，任職川霖公司期間與乙○○等人共同為該公司
    招攬健康檢查之收入則為16,160,100元。嗣於85年10月4 日
    ，經法務部調查局高雄市調查處人員持檢察官簽發之搜索票
    查獲，並扣得川霖公司及燁霖公司所有如附表五、六所示之
    物品。
二、案經法務部調查局高雄市調查處（以下簡稱市調處）移送台
    灣高雄地方院法院檢察署檢察官偵查起訴。
    理  由
壹、證據能力部分：
　　按被告以外之人（包括證人、鑑定人、告訴人、被害人及共
    同被告等）於審判外之陳述雖不符刑事訴訟法第159 條之 1
    至之4 等四條之規定，而經當事人於審判程序同意作為證據
    ，法院審酌該言詞陳述或書面陳述作成時之情況，認為適當
    者，亦得為證據；當事人、代理人或辯護人於法院調查證據
    時，知有刑事訴訟法第159 條第1 項不得為證據之情形，而
    未於言詞辯論終結前聲明異議者，視為有前項之同意，刑事
    訴訟法第159 條之5 定有明文。立法意旨在於傳聞證據未經
    當事人之反對詰問予以核實，原則上先予排除。惟若當事人
    已放棄反對詰問權，於審判程序中表明同意該等傳聞證據可
    作為證據；或於言詞辯論終結前未聲明異議，基於尊重當事
    人對傳聞證據之處分權，及證據資料愈豐富，愈有助於真實
    發見之理念，且強化言詞辯論主義，使訴訟程序得以順暢進
    行，上開傳聞證據亦均具有證據能力。本件證人邱永豐、盧
    國城、蘇春茂、黃宗正、乙○○、張政禮、陳泰名、曾金祝
    、孫盼盼、吳淑苑、王逸夫、汪芸薇、陳酈貞、張靜琳、張
    曉曦、丁○○、丙○○、洪德明、甲○○、己○○及戊○○
    於調查局之陳述；邱永豐、盧國城、黃宗正於檢察官前之陳
    述（邱永豐等人當時係以關係人之身分應訊，其地位相當於
    共同被告，而依當時有效施行之刑事訴訟法，共同被告無庸
    具結，故不生應具結未具結之違法。）張政禮於檢察官前對
    乙○○不利部分之陳述（張政禮於本案係共同被告之身分，
    其於刑事訴訟法修正前所為之陳述，依當時有效之法律，無
    庸具結，故無應具結而未具結之違法，新法施行後雖應具結
    ，然被告乙○○明確表示不詰問）張政禮於法官前對乙○○
    不利部分之陳述（張政禮於本案係共同被告之身分，其於刑
    事訴訟法修正前所為之陳述，依當時有效之法律，無庸具結
    ，故無應具結而未具結之違法，新法施行後雖應具結，然被
    告乙○○表示不再要求傳訊交互詰問）；蘇春茂、陳泰名、
    曾金祝、孫盼盼、吳淑苑、王逸夫、汪芸薇、陳酈貞、張靜
    琳、張曉曦等人在檢察官前之陳述（陳泰名等人均為共同被
    告，依當時有效之刑事訴訟法，共同被告毋庸具結，是蘇春
    茂等人所為未具結之陳述，並不因其未具結而無證據能力。
    ）丁○○、丙○○、洪德明、甲○○、己○○及戊○○於檢
    察官前之陳述（依當時有效之刑事訴訟法並無告訴人應具結
    之規定，是丁○○等人本於告訴人之獨特地位所為未具結之
    陳述，並不因其未具結而無證據能力。）上揭各證人之供詞
    ，當事人於本院調查時均明示同意其證據能力。本院審酌上
    開筆錄作成時，較無人情施壓或干擾，亦無不當取供之情形
    ，認為以之作為本案之證據亦屬適當，是上開各證人於調查
    局，檢察官或法官訊問之證言，自具有證據能力。
貳、實體部分：
一、訊據上訴人即被告乙○○承認上揭各詐欺犯行，略稱：「我
    不是醫療人員，但我經營燁霖等公司，雇用人員，其中有 3
    位有護士資格，其他沒有護士資格，所經營的項目是醫療器
    材的銷售，實際上我所僱用的人員為一般民眾作簡易的健康
    檢查（量血壓、測驗尿試紙是否有尿酸或是尿蛋白不正常的
    情形），這些都沒有收取費用，人員到民眾家裡做完檢驗後
    ，如果正常就告訴他們正常，如果屬於不正常的情形，如果
    有意願可以到我們公司所簽約的醫療院所作全身健康檢查，
    他們先付款1 半的訂金，掛號到醫療院所檢查再繳納另1 半
    的費用，訂金4000元是我們收取，後半部份的付款是醫院收
    取，我是賺取訂金費用，作為公司的營運收入，作為生活依
    靠。我並沒有詐欺。每件個案4000元，公司每月約有500 個
    案，經營26個月即所得5200萬元，扣除成本，每個月約有30
    萬元的純利（780 萬元），公司有13股，我有2 股。」、「
    我上開公司與診所、醫院簽約，仲介招攬民眾赴該等診所、
    醫院做全身健康檢查，所收取之費用遠低於高雄榮總、長庚
    、高醫等醫院之收費，而民眾願意以此價格接受健康檢查，
    俾能發現身體有何毛病，而就醫治療，如一切正常亦感欣慰
    ，是接受健康檢查之客戶主觀上認我公司係介紹招攬民眾做
    健康檢查之服務業，應無被騙之感覺；至我公司外勤人員對
    外如何招攬業務，因並非由我負責教授，我並不清楚，我亦
    未指示業務員須以詐騙之方式行之，我公司採分層負責制度
    ，員工之組訓另由其他主管負責，我未與聞其事；至證人丙
    ○○等人，是於交付4 千元費用後，反悔而不願做健康檢查
    ，請求退費，因依雙方約定，可以保留半年，不得退費，因
    而引起糾紛」等語。
二、經查：
　(一)被告乙○○係均霖公司、燁霖公司、川霖公司之實際負責人
  　，分別於附表三所示時間，代表燁霖公司、均霖公司與全民
    醫院負責人邱永豐、高英聯合診所負責人盧國城、高英健康
    事業股份有限公司負責人蘇春茂、佑康聯合診所負責人黃宗
    正簽訂書面協約，約定由上開燁霖公司、均霖公司等2 家公
    司之人員負責仲介招攬民眾至該等診所、醫院做全身健康檢
    查，招攬地區遍及高雄縣、高雄市、臺南縣、臺南市、嘉義
    縣、嘉義市、臺東縣、花蓮縣、屏東縣、澎湖縣、金門等地
    ，嗣於84年間成立川霖公司，上開健康檢查招攬業務則全部
    移由川霖公司辦理，於川霖公司成立前，健康檢查所得均列
    為燁霖公司健康檢查部門之營業收入，待川霖公司成立後，
    健康檢查收入就列為川霖公司營收等事實，業據被告乙○○
    坦承不諱，並據證人邱永豐、盧國城、蘇春茂、黃宗正分別
    於市調處及檢察官偵查中證述屬實（見85年度偵字第 28107
    號卷第8 -10 、15-17 、20、21頁，85年度偵字第23453 號
    卷105 頁反面），復有合約書4 份附卷可稽（見85年度偵字
    第28107 號卷第12、13、18、23頁），堪信為真實。
  (二)上開均霖、燁霖、川霖公司之主管係以假冒醫師、護士、醫
    檢師等身分及誆騙之手法，訓練教導公司內外勤人員遵從，
    及業務人員係依該等欺矇方式招攬民眾參加健康檢查，參加
    者均須預繳擬報名參加健康檢查者每人4 千元之掛號費用，
    該項掛號費4 千元全數由上開招攬公司取得等情，被告乙○
    ○於本院調查時已直承綦詳，被告乙○○及證人即共同被告
    張政禮分別於市調處調查及檢察官偵訊時供述明確屬實（見
    85年度偵字第23453 號卷第4 、50、93頁），並經證人即已
    判決確定之同案被告陳泰名、曾金祝、孫盼盼、吳淑苑、王
    逸夫、汪芸薇、陳酈貞、張靜琳、張曉曦等人在市調處及檢
    察官偵查中供述詳明（見85年度85年度偵字第28107 號卷第
    30- 32、35 -36、41-45 、46-48 、49-52 頁，85年度偵字
    第23781 號卷第4 -8、10-14 、16-20 頁，85年度偵字第23
    453 號卷第92、40-47 頁，本院上訴卷第64頁），核與被害
    人丁○○、丙○○、洪德明、甲○○、己○○及戊○○等人
    之指訴相符（見85年度85年度偵字第28107 號卷第66、67頁
    ，85年度偵字第23453 號卷第16、17、91、22、23、28、29
    、37、38、9 、10頁，本院上訴卷第73、72頁），並有如附
    表五之物品扣案可參。是被告乙○○係均霖、燁霖公司負責
    人及川霖公司實際負責人，其與附表三所示全民醫院等醫療
    院所簽訂契約代為招攬健康檢查業務後，再由同案被告曾金
    祝（係川霖公司副經理）、孫盼盼（係川霖公司之代副理）
    組訓被告張政禮等人負責招攬健診業務，並推由內勤公關人
    員打電話向民眾誆稱係健保局人員等虛詞，嗣由公司之外勤
    業務人員冒稱護士、醫檢師等身分，使受檢民眾誤信其等身
    分及誤信其等招攬健康檢查確有補助款而陷於錯誤乃同意參
    加健康檢查並交付掛號費等情，已臻明確，而上開犯罪手法
    顯係動員公司多數人員共同參與，且有一定之組織、系統，
    規模龐大，被告乙○○身為公司之負責人，雖未親自組訓業
    務人員，但其對屬下人員以前述手段向民眾仲介招攬參加健
    康檢查，實難諉為不知。況同意參加健康檢查之民眾，係因
    不具護士、醫檢師資格之被告等人施用詐術蠱惑，致誤認身
    患疾病及誤信係公益政策下獲選受惠，又於外勤人員對受訪
    民眾實施血壓測量及尿液檢驗後，向受檢民眾誑稱身體狀況
    很差，尿酸過高或有腎臟病，亟需治療等情，心慌無助之餘
    ，始起意繳付費用，而其中不乏有身體健康之民眾，因此徒
    增勞費，縱健康檢查本身對任何人均屬有益，惟被告乙○○
    、張政禮及與已判決確定之其餘同案被告等人係以欺矇手段
    使民眾陷於錯誤，藉謀其等私利，其有詐欺犯意聯絡及行為
    分擔甚明。
  (三)證人蘇淑芬於高雄市調查處供述：燁霖公司健診部門之業務
    收入自82年8 月至84年10月，合計3,274 萬5 千元。被告乙
    ○○於該調查處亦供稱：依川霖公司之會計帳冊記載各月份
    （84年11月至85年9 月）健診收入合計1,803 萬6 千元，依
    燁霖公司會計帳記載（82年8 月至84年10月）健診收入合計
    3,270 萬餘元（85年度偵字第23453 號卷第7 頁背面）等語
    ；惟據本院前審查核燁霖公司日報表其中1 冊共計1,502,20
    0 元部分，係販賣醫療器材之收入，並非招攬健康檢查所得
    ，此部份應予扣除，有會計帳冊扣案足憑；又被告乙○○之
    胞弟李世良於85年6 月接手以燁霖公司名義與全民醫院簽約
    ，自行承擔收受及盈虧，但營收仍委託燁霖公司會計蘇淑芬
    登載，燁霖公司會計帳冊上之282 萬2 千元係李世良接手承
    攬介紹健康檢查業務之收入等情，業據被告乙○○及證人李
    世良供述一致，並經證人蘇淑芬於本院前審審理時到庭證述
    屬實（見原審卷第245 頁反面、本院更(二)卷第132 -134、12
    8 -130頁，85年度偵字第28107 號卷第61-65 頁），此部分
    亦應予扣除；是燁霖公司自82年8 月間起至84年10月止，健
    康檢查收入總額為28,420,800元（即00000000-0000000-000
    0000＝00000000），川霖公司自84年11月起至85年9 月止，
    營收所得共18,036,000元等情堪以認定。又李世良借用燁霖
    公司名義向民眾詐騙健康檢查費用之詐欺行為，核係其個人
    所為，被告乙○○就李世良該部分犯行無犯意聯絡及行為分
    擔，自無共犯關係可言，附此敘明。再者均霖公司雖為具名
    簽約之主體，且其員工亦有依契約內容外出招攬健康檢查業
    務，然營業收入或歸燁霖公司或歸川霖公司所有，此業據被
    告乙○○供陳在卷（見更(四)卷第112 頁），是均霖公司並未
    因此而受有利益一節，堪以認定。
  (四)被告並非醫事人員，卻假藉推銷醫療器材之機會，施行簡易
    之血壓測量及尿液測試，繼之誆騙受測人身體不健康，宜進
    一步作健康檢查之詐術，使人陷於錯誤而交付掛號費以作招
    攬費用之事實，已如前述，自難認健康檢查有益人身，而謂
    其等無不法所有之意圖，且縱使受騙人均有接受健康檢查，
    但受檢民眾須另付給醫院4 千元健康檢查費用，亦不得以確
    有健康檢查及受檢人所繳之費用較高雄榮總醫院等大醫院為
    低即謂被告等無以掛號費之名義詐取招攬費用之犯行，被告
    乙○○所辯前揭情詞，委無可取。
  (五)綜上所述，被告乙○○所辯，係卸責之詞，不足採信。
    本件事證明確，被告犯行堪以認定。
三、按共同正犯之成立，有以共同犯意而共同實施犯罪構成要件
    之行為者，有以自己犯罪之意思，參與犯罪構成要件以外之
    行為者，有雖以幫助他人犯罪之意思而參與犯罪構成要件之
    行為者，有以自己犯罪之意思，事前同謀推由一部分實施犯
    罪之行為者，均屬之，司法院大法官會議釋字第109 號解釋
    可供參考。蓋共同正犯，係共同實施犯罪行為之人，在共同
    意思範圍內，各自分擔犯罪行為之一部，相互利用他人之行
    為，以達其犯罪之目的，其成立不以全體均參與實施犯罪構
    成要件之行為為要件。共同正犯之意思聯絡，不限於事前有
    所謀議，僅於行為當時有共同犯意之聯絡，於行為當時，基
    於相互之認識，不論明示通謀或相互間默示合致，以共同犯
    罪之意思參與，均屬之；而行為分擔，亦不以每一階段皆有
    參與為必要，倘具有相互利用其行為之合同意思所為，仍應
    負共同正犯之責，蓋共同正犯，於合同意思範圍內，組成一
    共犯團體，團體中任何一人之行為，均為共犯團體之行為，
    他共犯均須負共同責任，初無分別何一行為係何一共犯所實
    施之必要。（最高法院55年度台上字第522 號、87年度台非
    字第35號、85年度台上字第4962號、88年度台上字第2230號
    、第2858號判決、73年台上字第1886號判例意旨參照），本
    案被告乙○○為均霖等3 家公司之負責人，其僱用已判決確
    定之張政禮、曾金祝、孫盼盼、吳淑苑、王逸夫、汪芸薇、
    陳酈貞、陳泰名、陳幸妙、張靜琳、張曉曦及不詳姓名之成
    年員工等人招攬健診業務，為企業化之經營，規模龐大，顯
    有恃此維生之常業犯意；核被告乙○○所為，係犯刑法第34
    0 條之常業詐欺罪。被告乙○○與上述曾金祝等10人及不詳
    姓名成年員工間，就上開犯行有犯意聯絡及行為分擔，均為
    共同正犯；又被告行為後，刑法第340 條於88年2 月3 日修
    正公布施行，於88年2 月5 日生效，修正後得併科罰金之數
    額，由「5,000 元以下罰金」修正為「50,000元以下罰金」
    ，比較新舊法，僅罰金提高10倍，與罰金罰鍰提高標準條例
    規定提高10倍之金額相同，新法並無不利於被告，依刑法第
    2 條第1 項前段規定，應適用修正後之規定為裁判。
四、公訴意旨另以：燁霖、均霖及川霖等公司登記之營業項目並
    無招攬健康檢查之業務，仍分別於上開時間，擅自經營公司
    登記範圍外之招攬健康檢查等業務，因認被告等均另違反公
    司法第15條第1 項之規定，應依同條第3 項論科云云。惟按
    犯罪後之法律已廢止其刑罰者，應諭知免訴之判決，刑事訴
    訟法第302 條第4 款定有明文，被告等於行為後，原公司法
    第15條第1 項、第3 項所定「公司不得經營登記範圍以外之
    業務」、「公司負責人違反前二項規定時，各處1 年以下有
    期徒刑、拘役或科或併科5 萬元以下罰金，並賠償公司因此
    所受之損害」，已於90年11月12日修正公布廢止，同年月14
    日失效，是公司法修正後，公司違反不得經營登記範圍以外
    之業務之規定已廢止其刑罰，本應為免訴之判決，惟因公訴
    人認與前開常業詐欺罪部分，有方法結果之牽連關係，屬裁
    判上一罪，自無庸另為免訴之諭知。
五、原審就被告乙○○部分，依常業詐欺罪為科刑之判決，固非
    無見；惟(一)公司法修正後，公司不得經營登記範圍以外業務
    之規定已廢止其刑罰，業如前述，原判決竟未及考量，仍論
    處被告乙○○犯公司法第15條第1 項、第3 項之罪，即有未
    合。(二)燁霖公司自85年6 月至同年10月之招攬健康檢查業務
    ，係由被告乙○○之弟李世良接手以其個人名義經營，與被
    告等無共犯關係，原審將此部分一併列入，亦有未合。(三)被
    告乙○○共同常業詐欺所得金額約有4,645 萬6 千8 百元，
    另被告張政禮共同詐欺所得金額為1,616 萬零1 百元，原判
    決認定被告乙○○、張政禮共同詐欺所得均為3 千餘萬元，
    尚屬有誤。(四)扣押附表五所示之物品雖係被告等供犯罪所用
    之物，但屬公司所有而非被告等個人所有之物，經被告陳明
    在卷，原判決認定為被告所有而諭知沒收，亦有可議。(五)曾
    金祝、孫盼盼於公司82年間開始從事健康檢查業務時，即在
    公司內任職，並負責招攬民眾至前開診所健康檢查一節，業
    據被告乙○○於本院前審審理時供述綦詳（見本院更(四)卷第
    151 頁），從而原審認定曾金祝、孫盼盼分別自85年2 月、
    84年12月與被告乙○○共犯常業詐欺罪亦有未當。被告乙○
    ○上訴意旨直承犯罪，指摘原判決量刑過重不當，尚非全無
    理由，且原判決關於被告乙○○部分確有如上所述可議之處
    ，此部分即屬無可維持，應由本院撤銷改判。爰審酌被告乙
    ○○曾於81年間因違反公司法等案件，經法院判處拘役50日
    ，併科罰金5 萬元，於83年3 月23日易科罰金執行完畢，不
    知警惕，竟更擴大營業，延攬員工，以詐欺手法招攬健康檢
    查圖利為常業，惟其於本院審理時已直承犯罪，頗表悔意，
    態度良好，參考檢察官求刑從輕而附加條件不宜緩刑等一切
    情狀，量處如主文所示之刑。 (被告乙○○於90年間曾因妨
    害風化罪經臺灣高雄地方法院判處有期徒刑6 月確定，於90
    年8 月29日執行完畢，並不符合刑法第74條緩刑之要件，本
    院尚非得為緩刑之宣告。)
六、公訴意旨另略以: 燁霖、均霖及川霖等公司登記之營業項目
    並無招攬健康檢查之業務，仍分別於上開時間，擅自經營公
    司登記範圍外之招攬健康檢查等業務，認被告另違反公司法
    第15條第1 項之規定，應依同條第3 項論科等語。惟按犯罪
    後之法律已廢止其刑罰者，應諭知免訴之判決，刑事訴訟法
    第302 條第4 款定有明文，被告於行為後，原公司法第15條
    第1 項、第3 項所定「公司不得經營登記範圍以外之業務」
    、「公司負責人違反前二項規定時，各處1 年以下有期徒刑
    、拘役或科或併科5 萬元以下罰金，並賠償公司因此所受之
    損害」，已於90年11月12日修正公布廢止，同年月14日失效
    ，是公司法修正後，公司違反不得經營登記範圍以外之業務
    之規定已廢止其刑罰，本應為免訴之判決，惟因公訴人認此
    部分與上開論罪科刑之常業詐欺罪部分，有方法結果之牽連
    關係，以裁判上一罪起訴，自無庸另為免訴之諭知。附此敘
    明。
七、另被告張政禮、曾金祝、孫盼盼、吳淑苑、陳幸妙、張靜琳
    、王逸夫、陳泰名、汪芸薇、陳酈貞、張曉曦被訴部分，已
    經判決確定，不另論列，附此敘明。附表二編號第3 蘇淑芳
    、4 張育玲2 人與被告等人無共同常業詐欺之犯意聯絡及行
    為分擔，蘇淑芳部分業經原審法院以違反公司法判刑確定在
    案，張育玲部分則經本院前審判決無罪確定在案，其2 人與
    被告等無共犯關係，附此敘明。
據上論斷，應依刑事訴訟法第369 條第1 項前段、第364 條、第
1 項前段，刑法第2 條第1 項前段、第28條、第56條、第340 條
，決如主文。
本案經檢察官彭南雄到庭執行職務。
中　　華　　民　　國　　94　　年　　11　　月　　29　　日
                  刑事第二庭    審判長法  官  林正雄
                                      法  官  黃壽燕
                                      法  官  陳啟造
以上正本證明與原本無異。
如不服本判決應於收受本判決後10日內向本院提出上訴書狀，其
未敘述上訴理由者，並得於提起上訴後10日內向本院補提理由書
狀（均須按他造當事人之人數附繕本）「切勿逕送上級法院」。
中　　華　　民　　國　　94　　年　　11　　月　　30　　日
　　　　　　　　　　　　　　　　　　　書記官  黃琳群
附錄本判決論罪科刑法條：
中華民國刑法第340 條
以犯第339 條之罪為常業者，處1 年以上7 年以下有期徒刑，得
併科5 萬元以下罰金。
附表一：
┌──┬─────┬────┬────┬─────────────┬──┐
│編號│公司  名稱│設立日期│登    記│  登  記  營  業  項  目  │備註│
│    │          │        │名 義 人│                          │    │
├──┼─────┼────┼────┼─────────────┼──┤
│１  │均霖公司  │1.11.  │乙○○  │1.一般進出口貿易業務      │    │
│    │          │        │        │2.各種百貨手工藝品飾品玩具│    │
│    │          │        │        │  買賣                    │    │
│    │          │        │        │3.不動產投資計劃分析診斷顧│    │
│    │          │        │        │  問業務                  │    │
│    │          │        │        │4.納骨塔設備器材進出口貿易│    │
│    │          │        │        │  與買賣                  │    │
│    │          │        │        │5.醫療器材食品運動器材批發│    │
│    │          │        │        │  買賣業務                │    │
├──┼─────┼────┼────┼─────────────┼──┤
│2.  │燁霖公司  │1.7.  │乙○○  │1.醫療器材食品運動器材批發│    │
│    │          │        │        │  買賣業務                │    │
│    │          │        │        │2.一般進出口貿易業務      │    │
│    │          │        │        │3.代理前項有關業務之國內外│    │
│    │          │        │        │  廠商報價及進口業務      │    │
├──┼─────┼────┼────┼─────────────┼──┤
│3.  │川霖公司  │1.3.  │許榮松  │1.醫療器材運動器材醫療用電│    │
│    │          │        │        │  子儀器及一般醫療科學儀器│    │
│    │          │        │        │  之批發零售              │    │
│    │          │        │        │2.一般進出口貿易業務      │    │
│    │          │        │        │3.代理前項國內外廠商產品報│    │
│    │          │        │        │  價及進口業務            │    │
└──┴─────┴────┴────┴─────────────┴──┘
附表二：
┌──┬───┬─────┬────┬──┬─────┬──────┐
│編號│被  告│任職之公司│職    稱│職務│任 職日 期│備        註│
├──┼───┼─────┼────┼──┼─────┼──────┤
│ 1  │曾金祝│川霖公司  │85.7    │招攬│85.2~85.10│82年起開始從│
│    │      │          │副總經理│健檢│          │事健檢業務  │
│    │      │          │        │    │          │85.2任川霖公│
│    │      │          │        │    │          │司經理      │
│    │      │          │        │    │          │85.7起任副總│
│    │      │          │        │    │          │經理        │
├──┼───┼─────┼────┼──┼─────┼──────┤
│ 2  │孫盼盼│川霖公司  │85.7    │招攬│85.1~     │82年起開始從│
│    │      │          │代副理  │健檢│          │事健檢業務  │
│    │      │          │        │    │          │85.1任川霖公│
│    │      │          │        │    │          │司組長      │
│    │      │          │        │    │          │85.7起任代副│
│    │      │          │        │    │          │理          │
├──┼───┼─────┼────┼──┼─────┼──────┤
│ 3  │蘇淑芬│燁霖公司  │財務經理│    │85.9~85.10│            │
│    │      │          │        │    │          │            │
├──┼───┼─────┼────┼──┼─────┼──────┤
│ 4  │張育玲│川霖公司  │會計    │    │85.1~85.10│            │
│    │      │          │        │    │          │            │
├──┼───┼─────┼────┼──┼─────┼──────┤
│ 5  │吳淑苑│川霖公司  │內勤主任│招攬│85.1~85.9 │85.1自均霖公│
│    │      │          │        │健檢│          │司轉至川霖公│
│    │      │          │        │    │          │司任職      │
├──┼───┼─────┼────┼──┼─────┼──────┤
│ 6  │陳幸妙│川霖公司  │內勤主關│招攬│85.4~85.9 │            │
│    │      │          │        │健檢│          │            │
├──┼───┼─────┼────┼──┼─────┼──────┤
│ 7  │張靜琳│川霖公司  │內勤主關│ "  │85.1~85.9 │            │
├──┼───┼─────┼────┼──┼─────┼──────┤
│ 8  │張曉曦│川霖公司  │外勤業務│ "  │85.3~85.6 │            │
├──┼───┼─────┼────┼──┼─────┼──────┤
│ 9  │王逸夫│均川霖公司│外勤業務│ "  │84.3~85.3 │            │
│    │      │川霖公司  │        │    │85.3~85.9 │            │
├──┼───┼─────┼────┼──┼─────┼──────┤
│10  │陳泰名│川霖公司  │外勤業務│ "  │85.3~85.9 │            │
├──┼───┼─────┼────┼──┼─────┼──────┤
│11  │江芸薇│川霖公司  │外勤業務│ "  │85.4~85.9 │            │
├──┼───┼─────┼────┼──┼─────┼──────┤
│12  │陳酈貞│均霖公司  │內勤    │ "  │84.6~85.4 │84.6先至均霖│
│    │      │川霖公司  │外勤    │    │85.4~85.9 │任職，中間因│
│    │      │          │        │    │          │生產曾休息約│
│    │      │          │        │    │          │3個月，     │
│    │      │          │        │    │          │85.1月底至川│
│    │      │          │        │    │          │霖公司任內勤│
│    │      │          │        │    │          │85.4.1起擔任│
│    │      │          │        │    │          │外勤        │
├──┼───┼─────┼────┼──┼─────┼──────┤
│13  │張政禮│川霖公司  │外勤業務│ "  │85.1~85.9 │85.7升任課長│
│    │      │          │        │    │          │（外勤組長）│
└──┴───┴─────┴────┴──┴─────┴──────┘
附表三：
┌──┬───────┬───────┬────┬────┬───────┐
│編號│簽約招攬健檢之│簽約執行健檢之│簽約日期│簽約方式│備　　    　註│
│    │公司及代表人　│機構及代表人　│        │        │              │
├──┼───────┼───────┼────┼────┼───────┤
│ 1  │燁霖公司      │全民醫院      │82年間  │書面協約│              │
│    │乙○○      　│邱永豐      　│        │        │              │
├──┼───────┼───────┼────┼────┼───────┤
│ 2  │燁霖公司      │全民醫院      │84.5.20 │書面協約│掛號費4,000元 │
│    │乙○○      　│邱永豐      　│        │        │檢查費3,000元 │
├──┼───────┼───────┼────┼────┼───────┤
│ 3  │均霖公司      │高英聯合診所  │84.11.1 │書面協約│掛號費4,000元 │
│    │乙○○      　│盧國城      　│        │        │檢查費3,000元 │
├──┼───────┼───────┼────┼────┼───────┤
│ 4  │均霖公司      │高英健康事業股│85.6.30 │書面協約│掛號費4,000元 │
│    │乙○○      　│份有限公司    │        │        │檢查費3,900元 │
│    │              │蘇春茂        │        │        │              │
├──┼───────┼───────┼────┼────┼───────┤
│ 5  │均霖公司      │佑康聯合診所  │85.8.   │書面協約│掛號費4,000元 │
│    │乙○○      　│黃宗正        │        │        │檢查費4,000元 │
└──┴───────┴───────┴────┴────┴───────┘
附表四：
┌──┬───┬───────┬─────┬───────┬───┐
│編號│被害人│招攬健檢之日期│預付掛號費│約定受檢人數  │備  註│
│    │      │（即付款日期）│金　　　額│              │      │
├──┼───┼───────┼─────┼───────┼───┤
│ 1  │丁○○│85.3          │8,000元   │2 人          │      │
├──┼───┼───────┼─────┼───────┼───┤
│ 2  │丙○○│85.5.21       │8,000元   │2 人          │      │
├──┼───┼───────┼─────┼───────┼───┤
│ 3  │洪德明│85.6.25       │12,000元  │3 人          │      │
├──┼───┼───────┼─────┼───────┼───┤
│ 4  │甲○○│85.6.25       │8,000元   │2 人          │      │
├──┼───┼───────┼─────┼───────┼───┤
│ 5  │己○○│85.8.19       │16,000元  │4 人          │      │
├──┼───┼───────┼─────┼───────┼───┤
│ 6  │戊○○│85.10.3       │20,000元  │5 人          │      │
└──┴───┴───────┴─────┴───────┴───┘
附表五：
（一）川霖公司部份：
    1.編號肆：員工訓練資料壹冊。
    2.編號伍：業務員服務證壹冊（九張）。
    3.編號陸（1.－2.）：健康檢查報告及手冊各乙冊。
    4.編號柒：健診部會議紀錄壹冊。
    5.編號捌：招攬客戶資料。
    6.編號玖：收入及費用統計表壹冊。
    7.編號拾壹：健診日報表壹冊。
    8.編號拾貳（1.－7.）：客戶健診掛號申請單柒冊。
    9.編號拾：健診部會計帳冊壹冊。
    10.編號拾伍：現金收支明細帳冊壹冊。
    11.編號拾陸：協約書壹冊（四張）。
（二）燁霖公司部份：
    1.編號壹（1.－2.）：會計帳冊壹冊。
    2.編號貳：員工招攬客戶資料壹冊。
    3.編號：健康檢查手冊壹冊。
    4.編肆肆（1.－2.）：會議資料壹冊。
    5.編號伍：業績日報表壹冊。
    6.編號陸（1.－7.）：服務派單日報表柒冊。
    7.編號柒（1.－3.）：服務派單冊。
    8.編號捌（1.－12.）：健檢掛號申請單拾貳冊。
附表六：
  川霖公司部份：
    1.編號壹：業務員編制表壹冊。
    2.編號貳：公司營業登記證壹冊。
    3.編號：員工名冊壹冊（四張）。
    4.編號拾：儀器日報表貳冊。
    5.編號拾肆：儀器部會計帳冊壹冊。
